臺灣高等法院臺南分院民事判決
110年度上字第161號
上  訴  人  莊塗生  
被  上訴人  臺灣臺南地方法院民事執行處
上列當事人間請求確認優先購買權存在事件，上訴人對於中華民
國110年4月19日臺灣臺南地方法院第一審判決（110年度訴字第1
81號）提起上訴，本院不經言詞辯論，判決如下：
    主  文
上訴駁回。
第二審訴訟費用由上訴人負擔。
    事實及理由
一、按「原告之訴，有下列各款情形之一者，法院得不經言詞辯
    論，逕以判決駁回之。但其情形可以補正者，審判長應定期
    間先命補正：一、當事人不適格或欠缺權利保護必要。二、
    依其所訴之事實，在法律上顯無理由。」，民事訴訟法第24
    9 條第2 項定有明文。所謂原告之訴，依其所訴之事實，在
    法律上顯無理由者，係指依原告於訴狀內記載之事實觀之，
    不經調查，即可認其訴在法律上顯然不能獲得勝訴之判決者
    而言。此項規定依同法第463 條於第二審程序準用之。是對
    於當事人之上訴，不經言詞辯論逕以判決駁回之者，則指當
    事人聲明上訴之事項，在法律上顯無理由之情形（最高法院
    96年度台上字第2510號判決意旨參照）。又訴權存在之要件
    分為三種，為關於訴訟標的法律關係之要件，為關於保護
    必要之要件，為關於當事人適格之要件。所謂當事人之適
    格，係指當事人對特定訴訟標的有實施訴訟之權能，即必須
    當事人對於為訴訟標的之法律關係有處分之權能，始足當之
    。訴訟法上之當事人適格，應以與訴訟有直接法律上利害關
    係之人為當事人，始具有實益，判決效力始能及於該人，否
    則不僅有違程序保障原則，且減損憲法上所保障人民之訴訟
    權。又當事人是否適格，應依原告起訴時所主張之事實定之
    ，而非依審判之結果定之（最高法院95年度台上字第1834號
    判決意旨參照）。準此，原告向法院提起民事訴訟，除應具
    備訴訟成立要件外，並須當事人之適格無欠缺。
二、上訴人主張：被上訴人臺灣臺南地方法院民事執行處（下稱
    臺南地院民事執行處）於民國（下同）97年5月9日以96年度
    執字第65239號清償借款強制執行事件（下稱系爭執行事件
    ），強制執行債務人莊素琴所有坐落臺南市○○區○○段000○00
    000地號土地及其上同段00建號建物（門牌號碼：臺南市○○
    區○○路0段000號，下稱系爭建物，並與臺南市○○區○○段000○
    00000地號土地合稱系爭房地），將系爭房地予以拍賣，無
    視系爭建物基地尚有伊所有之同段000地號土地（下稱000地
    號土地），未於系爭房地拍定後，通知優先購買權人即伊，
    致使伊喪失優先購買權。系爭房地仍登記於拍定人游妙咨名
    下，為維護伊法律上保障之權益，伊自得提起本件訴訟，聲
    明求為：依土地法第104條所定，房屋出賣時，基地所有權
    人有依同樣條件優先承買權，其順序以登記先後定之，出賣
    人未通知優先購買權人，而與第三人訂買賣契約，不得對抗
    優先購買權人。原審駁回伊之請求，顯有違誤，為此提起上
    訴等語。
三、經查，依上訴人起訴之內容，乃係主張其為000地號土地所
    有權人，而000地號土地為系爭建物之基地之一，故其對系
    爭建物應有優先承買權等語。惟查，按強制執行法上之拍賣
    應解釋為買賣之一種，即以債務人為出賣人，拍定人為買受
    人（執行法院即代債務人出賣之人）（最高法院47年度台上
    字第152號判決要旨參照），是執行法院拍賣債務人之物，
    該買賣關係之出賣人為債務人，買受人為拍定人，執行法院
    僅係立於出賣人之代理人之地位，尚非該法律關係之當事人
    。本件上訴人主張其對臺南地院民事執行處所拍賣債務人莊
    素琴所有之系爭建物有優先承買權，稱出賣人未通知優先購
    買權人，而與第三人訂立買賣契約，不得對抗優先購買權人
    ，經核應僅得以拍定人游妙咨與出賣人即債務人莊素琴為該
    訴訟之對象，執行法院並無被告適格。被上訴人既非系爭建
    物之出賣人或拍定人（買受人），無受該判決之法律上利益
    ，即非本件適格之當事人。上訴人僅以臺南地院民事執行處
    為被告，請求判決確認其有優先承買權及主張出賣人未通知
    優先購買權人，而與第三人訂立買賣契約，不得對抗上訴人
    ，顯欠缺當事人適格。而上訴人經原審闡明後，仍堅決表明
    係以臺南地院民事執行處為被告，不願以拍定人游妙咨為被
    告等語（原審訴字卷第53頁），其所為欠缺，依情形難認得
    為補正。又上訴人於提起上訴後，乃主張被上訴人係依強制
    執行法行使公權力，並非民間買賣契約行為云云（本院卷第
    13頁），依其所述，其在法律上乃顯無理由，為不可採，自
    不應准許。
四、綜上所述，上訴人所主張之事實，其訴顯欠缺當事人適格，
    原審依民事訴訟法第249條第2項之規定，不經言詞辯論，逕
    以判決駁回其訴，核無不合。上訴意旨指摘原判決不當，求
    予廢棄改判，為顯無理由，爰不經言詞辯論，逕以判決駁回
    其上訴。
五、據上論結，本件上訴為無理由，依民事訴訟法第463條、第4
    49條第1項、第249條第2項、第78條，判決如主文。
中　　華　　民　　國　　110 　年　　6 　　月　　16　　日
　　　　　　　　　民事第四庭    審判長法  官  翁金緞

                                      法  官  黃義成

                                      法  官  藍雅清
上為正本係照原本作成。
上訴人如不服本判決，應於收受送達後20日內向本院提出上訴書
狀，其未表明上訴理由者，應於提出上訴後20日內向本院補提出
理由書狀（均須按他造當事人之人數附繕本），上訴時應提出委
任律師或具有律師資格之人之委任狀；委任有律師資格者，另應
附具律師資格證書及釋明委任人與受任人有民事訴訟法第466條
之1第1項但書或第2項（詳附註）所定關係之釋明文書影本。如
委任律師提起上訴者，應一併繳納上訴審裁判費。
被上訴人不得上訴。
中　　華　　民　　國　　110 　年　　6 　　月　　16　　日

                                      書記官  李良倩
【附註】
民事訴訟法第466條之1：
⑴對於第二審判決上訴，上訴人應委任律師為訴訟代理人。但上
  訴人或其法定代理人具有律師資格者，不在此限。
⑵上訴人之配偶、三親等內之血親、二親等內之姻親，或上訴人
  為法人、中央或地方機關時，其所屬專任人員具有律師資格並
  經法院認為適當者，亦得為第三審訴訟代理人。
民事訴訟法第466條之2第1項：
上訴人無資力委任訴訟代理人者，得依訴訟救助之規定，聲請第
三審法院為之選任律師為其訴訟代理人。